【裁判字號】    92,家上,38
【裁判日期】    921007
【裁判案由】    離婚
【裁判全文】
臺灣高等法院臺中分院民事判決  九十二年度家上字第三八號
    上  訴  人  甲○○
    被  上訴人  乙○○
右當事人間請求離婚事件，上訴人對於中華民國九十一年十二月十二日臺灣臺中地方
法院九十一年度婚字第三三九號第一審判決提起上訴，本院於民國九十二年九月二十
三日言詞辯論終結，判決如左：
      主      文
上訴駁回。
第二審訴訟費用由上訴人負擔。
      事      實
甲、上訴人方面：
一、聲明：求為判決：(一)原判決廢棄。(二)准上訴人與被上訴人離婚。(三)訴訟費用由被
    上訴人負擔。
二、陳述：除與原判決記載相同者，茲引用之外，補稱：
    (一)按夫妻之一方惡意遺棄他方在繼續狀態中者，他方得向法院請求離婚，民法第
      一千零五十二條第一項第五款定有明文，查本件被上訴人多次以兩造婚後共同
      居住之桃園縣八德市○○路三二二號十五樓之三之房屋係登記於被上訴人名下
      為由，趨趕上訴人離開家門，並更換家中門鎖，致上訴人有家歸不得，民國（
      下同）八十九年月十月二十一日，上訴人駕車載父親王金夫至長庚醫院探視親
      友後，又將父親載回苗栗縣後龍鎮老家，再回桃園被上訴人指定處所，僅因長
      途駕車致延誤被上訴人所規定時間回去，被上訴人先前設詞取走上訴人持有家
      中鑰匙，即拒絕返還上訴人，上訴人敲門亦拒絕開門，上訴人不得已，再次被
      迫離家至今，此事實業經證人王金夫證實。是上訴人確遭被上訴人趨趕出家門
      ，絕非無故離家；況查，上訴人嗣仍多次向被上訴人索要鑰匙，均遭拒絕，致
      上訴人無法入家門，是被上訴人非但有違背同居義務之客觀事實，更有拒絕同
      居之主觀情事。
    (二)再查，上訴人前於九十一年三月二十二日提起本訴，緣係九十年中秋節前夕，
      上訴人父親王金夫見兩造長期分居，亦非長久之計，乃主動連繫被上訴人，請
      伊於中秋節回家處理離婚事宜，被上訴人允諾並主動連繫上訴人，詎料，被上
      訴人回家後一反先前同意之態度，非但拒絕離婚，更直指王金夫破壞其婚姻，
      令王金夫十分氣結，協議因而破裂，上訴人認雙方婚姻非透過訴訟，實難以解
      決，始遲至九十一年三月廿二日提出本訴。又九十年中秋節前夕，上訴人父親
      王金夫見兩造長期分居，亦非長久之計，乃主動連繫被上訴人，請伊於中秋節
      回家處理離婚事宜，被上訴人允諾並主動連繫上訴人，上訴人乃回桃園住處載
      被上訴人回苗栗縣後龍老家，欲解決婚姻問題，詎料，被上訴人回家後一反先
      前同意之態度，非但拒絕離婚，更直指上訴人父親王金夫介入，破壞其婚姻云
      云，令王金夫十分氣憤，上訴人為免被上訴人繼續忤逆長輩，又將被上訴人載
      回桃園，回家後，被上訴人借口伊要出去，再度將上訴人趕出門，是九十年中
      秋節兩造雖曾回後龍家，惟其目的在於辦理離婚，絕非共度中秋。
    (三)被上訴人取回家中鑰匙致上訴人離家，時間確係在八十九年十月二十一日上訴
      人所述，並無出入，又與被上訴人所述相符，詎料，原審法院竟認：「徵之上
      訴人陳述被上訴人取走其鑰匙之時間出入不一，顯有瑕疵可指，見上訴人情虛
      而有所保留，其所陳是否屬實，已值存疑」云云，顯有誤認，況查，被上訴人
      驅趕上訴人出家門已有多次，依其強勢作風，絕無可能主動開門，此次將鑰匙
      取回，並將上訴人趕出家門，亦然，上訴人雖曾透過其胞妹取鑰匙，尚不可得
      ，更不可能還與上訴人，從而原審法院以「上訴人若有意返家，為何至被上訴
      人妹妹處，而未直接返家，又縱若上訴人主張被上訴人取走其鑰匙乙情屬實，
      為何上訴人未親自向被上訴人要該鑰匙，而需透過第三者，殊有悖於常情。」
      云云，顯係不了解兩造互動，所為錯誤認定。
    (四)又查，被上訴人於八十九年十月二十一日驅趕上人出家門後，隨即於九十年四
      月二十八日向台灣桃園地方法院提出離婚訴訟，並經台灣桃園地方法院以九十
      年度婚字第三一三號受理中，更顯見其意欲離婚而有惡意遺棄上訴人之情，雖
      被上訴人嗣以「被告（即上訴人）表示願痛改前非，而聲請人（即被上訴人）
      亦願給予一次機會，故暫無訴訟必要」予以撤回訴訟，惟查，被上人提出前開
      訴訟，上訴人之戶籍地仍設於桃園縣八德市○○路三二二號十五樓之三，上訴
      人因已離家從未收受任何訴訟文書，全然不知被上訴人曾提出離婚之訴，更遑
      論與被上訴人協議，是被上訴人所稱「被告表示願痛改前非，而聲請人亦願給
      予一次機會」云云，顯屬伊自行捏造，不足採信。
    (五)末按有（具體離婚事由）以外之重大事由，難以維持婚姻者，夫妻之一方得請
      求離婚，但其事由應由夫妻之一方負責者，僅他方得請求離婚。民法第一千零
      五十二條第二項定有明文。查本件被上訴人多次以房屋係伊名下，驅趕上訴人
      離開家門，八十九年十月二十一日僅因上訴人未於伊所限制之時間內回家，再
      次將上訴人趕出家門，至今已有二年餘，在此期間被上訴人曾向台灣桃園地方
      法院提出離婚訴訟，又於本件訴訟，答辯狀中亦明白表示「其實被上訴人對原
      告這種沒有骨氣的男人早已不存任何期望，能及早棄之，方為女人之幸。」並
      於審判中多次表示「我願意無條件離婚，這種男人我也不要。」，兩造並已於
      九十一年五月五日協議離婚，顯見被上訴人自始即無意願維持該婚姻，婚姻已
      生破綻，難以回復，按民法親屬編於七十四年修正後，於第一千零五十二條增
      列第二項離婚事由之概括規定，其目的在使夫妻請求裁判離婚之事由較富彈性
      。是夫妻間發生足使婚姻難以維持之重大事由者，雖不符合該條第一項所列各
      款情形，亦無不准依該法條第二項訴請離婚之理，以符現代多元化社會生活需
      要，使裁判離婚之事由較富彈性，當婚姻破裂，夫妻已無共同生活之實質時，
      即得請求離婚，但基於公平原則，例外特設「其事由應由一方負責者，僅他方
      得請求離婚之限制」，依此規定之反面解釋，其事由非應由夫妻之一方負責者
      ，不問雙方有責程度如何，雙方均得請求離婚。
三、證據：除援用第一審所提證據外，補提戶籍謄本乙份為證，並聲請訊問證人王金
    夫、呂桂銘。
乙、被上訴人方面：被上訴人未於言詞辯論期日到庭，亦未提出書狀作何聲明及陳述
    。
丙、本院依職權台灣桃園地方法院調閱九十年度婚字第三一三號離婚案卷。
      理      由
一、被上訴人經合法通知未於言詞辯論期日到場，核無民事訴訟法第三百八十六條各
    款所列情事，應准上訴人之聲請，由其一造辯論而為判決，合先敘明。
二、本件上訴人主張兩造間有婚姻關係現仍存續中之事實，業據其提出戶籍謄本一件
    為證，並為被上訴人所不爭，應堪信為真實。
三、按當事人主張有利於己之事實，就其事實有舉證證明之責任，民事訴訟法第二百
    七十七條定有明文。本件上訴人訴請離婚，依首開說明，應由上訴人負舉證責任
    ；次按民法就裁判離婚之原因，初時採絕對（具體）的離婚原因主義，列舉一定
    之離婚原因，配偶之一方必須有該當原因之一種，始得向法院請求離婚。七十四
    年之民法親屬編修正法，參酌外國立法例，兼採概括主義，放寬離婚原因，以應
    實際需要。依民法第一○五二條之規定，離婚之原因有：(1)重婚；(2)通姦；(3)夫
    妻之一方受他方不堪同居之虐待；(4)夫妻之一方對於他方之直系尊親屬為虐待或
    受他方之直系尊親屬之虐待，致不堪為共同生活；(5)夫妻之一方以惡意遺棄他方
    在繼續狀態中；(6)夫妻之一方意圖殺害他方；(7)有不治之惡疾；(8)有重大不治之
    精神病；(9)生死不明已逾三年；(10)被處三年以上徒刑或因犯不名譽之罪被處徒刑
    （第一項）；及第二項有其他難以維持婚姻之重大事由。第一項之離婚原因為具
    體列舉主義。在具體列舉之離婚原因中，可分為有責（前三款）及無責（後四款
    ）主義二者；第二項為抽象概括主義，以難以維持婚姻之重大事由應由夫妻之一
    方負責者，僅他方得請求離婚，此係為公允而設，故難以維持婚姻之重大事由，
    夫妻雙方均須負責時，應比較衡量雙方之有責程度，僅責任較輕之一方，得向責
    任較重之他方請求離婚，或有責程度相同時，雙方均得請求離婚，始符公平。由
    上可知，我國之離婚立法，尚立足於有責主義上，而末採完全破綻主義，並以概
    括主義為補救之工具，使離婚原因相對化。茲就上訴人主張之離婚事由有無理由
    ，分述如下：
  (一)有關民法第一千零五十二條第一項第五款部分：
  (1)按夫妻之一方，以惡意遺棄他方之在繼續狀態中者，他方始得向法院請求離婚，
    民法第一千零五十二條第五款定有明文。是不僅須有違背同居義務之客觀事實，
    並須有拒絕同居之主觀情事始為相當（最高法院四十九年台上字第一二三三號判
    例參照）。若僅單純不履行同居之義務，而無廢止夫妻共同生活之企圖，既難謂
    為惡意，即與上開離婚要件尚有未合。而所謂惡意，與通常民法上用語解為知情
    之含義有別，乃指對於某種行為，有使其結果發生之企圖而言，屬於主觀要件。
    所謂遺棄：(甲)一方有負擔家庭生活費用之資力與義務，而故不支付，致他方不能
    維持相當生活者；(乙)無不能同居之正當理由，不履行同居之義務，致他方不能達
    夫妻共同生活之目的者均屬之，是為客觀要件。倘二者具備，而又在繼續狀態中
    ，始足構成離婚原因。
  (2)本件上訴人主張被上訴人自八十九年十月二十一日，將上訴人驅趕出門，阻止上
    訴人返家居住，並取走上訴人所持有之住處鑰匙，拒絕履行同居義務迄今。被上
    訴人拒不履行同居義務，在此繼續狀態存在中，而又無不能同居之正當理由，經
    查：
  觀之上訴人於原審審理時陳稱：「她（按指被上訴人）從八十九年十月二十三日
    開始不給我回去，她把鑰匙拿走，我回去過三、四次她又不開門。第一次是八十
    九年十一、二月間，我有去她妹妹冰店整理要結束營業，我有回去但是她鑰匙不
    給我，第二次也是處理冰店的事再回去，第三次也是一樣，九十年中秋節中午我
    有回去，她在家我有進去，那次是我開車在她回家，我載她回去後，她又趕我走
    」等語（見原審卷第六五頁），另陳稱：「八十九年十一月二十一日左右取回鑰
    匙‧‧‧我沒有親自向她要鑰匙。她妹妹向她要，她也不給」等語（見原審卷第
    六六頁），惟上訴人主張有利於己之事實，就其事實有舉證證明之責任，已如前
    述，上訴人就此並未舉證證明，尚難認其陳述與事實相符。
  次查證人上訴人之父王金夫證稱：八十九年間我去找我兒子，兒子我載一同去看
    我叔叔的媳婦，回來時被上訴人不高興，就把我們趕出來，可能是因為我們較晚
    回來的關係等語（見本院見第七五頁），其所證縱使屬實，亦屬因為上訴人太晚
    回家之偶發事件，被上訴人因而不高興，不讓上訴人進門，不能因而認定被上訴
    人有拒絕同居之主觀情事，參諸上訴人自承其九十年中秋節中午有返家（見原審
    卷第六六頁），陳稱：九十年中秋節中午我有回去，她在家我有進去，那次是我
    開車載她回家，我載她回去後，她又趕我走」等語，當時並未陳明其目的在於辦
    理離婚，絕非共度中秋，且上訴人此部份之陳述並未舉證證明，亦難採信，及前
    揭上訴人供述有回去三、四次，向被上訴人要鑰匙，被上訴人均拒絕，兩造關係
    已惡化等情，衡之社會一般常情，兩造怎可能共度中秋，況上訴人就被上訴人抗
    辯上訴人離家出走，未將行止告知被上訴人迄今，復未返家與上訴人共同生活，
    且不負擔家庭生活費用乙節，亦不爭執；另其就上情復未舉證以實其說，且徵之
    臺灣桃園地方法院九十年度婚字第三一三號離婚事件全卷，上訴人送達證書均係
    寄存送達乙情，此有九十年九月十五日、六月十二日及七月五日送達證書三紙在
    卷可稽，從而，自難謂被上訴人有拒絕同居之主觀情事，上訴人前揭主張，委無
    足取。
  又被上訴人前於九十年七月三日撤回臺灣桃園地方法院九十年度婚字第三一三號
    離婚事件，而上訴人提起本件訴訟之日期為九十一年三月二十二日，相隔僅八月
    餘，在此期間內，上訴人並未急欲返家，而未能如願。反而上訴人卻迫不及待地
    提起離婚之訴，顯見本件係上訴人有意離婚，而非被上訴人惡意遺棄上訴人。故
    尚難憑上訴人單一之指述，遽認被上訴人有上開惡意遺棄上訴人行為，此外，復
    查無其他積極證據足資證明被上訴人確有前揭拒絕同居之主觀情事，在別無其他
    證據足證上訴人所指訴之情節係屬實外，其所為之前揭主張，尚難採信。是被上
    訴人前揭所辯，自堪信為真實。
  (3)從而，上訴人依民法第一千零五十二條第一項第五款規定訴請離婚，尚乏所據。
    觀之上情，上訴人並非無責，而審酌兩造相處情形，亦無證據足資證明上訴人對
    離婚原因無過失。且衡之上情，上訴人主張被上訴人拒絕同居，復未舉證證明被
    上訴人對之有惡意遺棄之情事，上訴人以此為由訴請離婚為無理由。
  (二)再者，上訴人主張依民法第一千零五十二條第二項請求離婚部分：
  (1)按民法第一千零五十二條第二項之抽象離婚事由，係以「有前項（即第一項具體
    離婚事由）以外之重大事由，難以維持婚姻者，夫妻之一方得請求離婚但其事由
    應由夫妻之一方負責者，僅他方得請求離婚」為要件。又依最高法院八十六年三
    月四日八十六年度第二次民事庭會議決議：「民法親屬編於民國七十四年修正後
    ，於第一千零五十二條增列第二項離婚事由之概括規定，其目的在使夫妻請求裁
    判離婚之事由較富彈性。是夫妻間發生足使婚姻難以維持之重大事由者，雖不符
    合該條第一項所列各款情形，亦無不准依該法條第二項訴請離婚之理」以符合現
    代多元化社會生活需要，使裁判離婚之事由較富彈性，當婚姻破裂，夫妻已無共
    同生活之實質時，即得請求離婚。然上開法文立法究係為破綻主義或有責主義，
    尚有爭議。有認為從七十四年修正理由「舊法關於裁判離婚原因之規定，係採列
    舉主義，僅以本條所列十款原因為限，過於嚴格，現在各國立法例，多兼採概括
    主義以應實際需要，爰增列第二項上段規定，較富彈性。」，以及第二項因有「
    但其事由應由夫妻之一方負責者，僅他方得請求離婚」之限制，認為第二項仍屬
    有責主義之規定，目的僅係在補充第一項列舉原因之不足，而以「難以維持婚姻
    之重大事由」，作為概括有責原因，然而大部分學說及實務見解則認第二項之規
    定為破綻主義之立法規定。破綻主義與有責主義之立法不同，雖為破綻主義分為
    積極破綻主義及消極破綻主義，然而消極破綻主義實屬有責主義，因僅能由無責
    之一方對有責之他方訴請離婚，有責之一方不能為離婚之請求。而積極破綻主義
    為符合公平及誠實信用原則，則非不得特設例外規定予以排除適用。我國現行法
    第一千零五十二條第二項僅規定，破綻事由發生應由一方負責者，僅他方得請求
    離婚。但對於婚姻破綻原因之造成，雙方均無可歸責時，或雙方均有過失者，得
    否請求離婚，並未規定。惟此項立法接近於積極破綻主義之立法方式，即凡婚姻
    破裂難以維持繼續者，夫妻之一方均得訴請離婚，但基於公平原則，例外特設「
    其事由應由一方負責者，僅他方得請求離婚」之限制，亦即符合但書之構成要件
    者，應為「其事由應由一方負責」，如雙方均應負責或均不應負責者，即與但書
    之構成要件不相當。質言之，如婚姻破裂之原因，雙方均無可歸責事由時（如平
    常意見分歧、人生觀不同、價值觀差異甚大），則夫妻雙方均可依此項請求離婚
    。又如婚姻破裂之原因，應由夫妻之一方負責者，僅他方得請求離婚。又係可歸
    責於夫妻雙方之共同事由者（如夫妻均有外遇、賭博、酗酒、浪費財產等），因
    但書部分參照修正理由說明，係為求公允始增設但書之規定。故難以維持婚姻之
    重大事由，夫妻雙方均須負責時，應比較衡量雙方之有責程度，僅『責任較輕之
    一方』得向責任較重之他方請求離婚，如雙方之有責程度相同，則雙方均得請求
    離婚（最高法院八十八年台上字第一五一五號、八十九年台上字第二三一六號、
    九十年台上字第一九六五、二二一五判決、台灣高等法院暨所屬法院八十九年法
    律座談會彙編第-頁參照）。
  (2)經查本件上訴人主張兩造婚姻有難以維持之重大事由，無非係以兩造個性不合，
    並認被上訴人已簽字同意離婚，且前曾於臺灣桃園地方法院訴請離婚，兩造已無
    心維繫之婚姻，兩造婚姻已生破綻而無回復之希望等。
  按民法第一千零五十條規定兩願離婚應作成書面，並應由二人以上證人之簽名，
    其立法精神，在求其慎重，且為顧及公益，並預防夫妻一時衝動，意氣用事，以
    免憑一紙兩願離婚書而消滅婚姻關係，賦予夫妻審慎考慮之機會，乃修正為兩願
    離婚除應以書面為之，有二人以上證人之簽名外，並應向戶政機關為離婚之登記
    ，因此向戶政機關為離婚之登記亦為兩願離婚成立要件之一。是兩造雖已簽字協
    議離婚（即兩願離婚），雖已作成書面，並有證人二人之簽名，但未向戶政機關
    為離婚之登記，則其兩願離婚行為尚未成立。是上訴人雖提出九十一年五月五日
    離婚協議書一紙為證，然揆之前揭說明，為避免易造成輕率仳離、視婚姻為兒戲
    ；或威迫利誘，壓抑對方離婚；或逃避債務等情事，在兩造未為離婚登記前，上
    訴人除不得憑該兩願離婚之書面向法院訴請協辦離婚登記外，若被上訴人日後懊
    悔，或輒相背異，尚需審酌上訴人依民法第一千零五十二條第二項但書規定，主
    張難以維持婚姻之重大事由，應由被上訴人一方負責。是若難以維持婚姻之重大
    事由，上訴人與被上訴人雙方均須負責時，自應比較衡量雙方之有責程度，上訴
    人僅責任較輕時，得向責任較重之被上訴人請求離婚。是上訴人需證明其有責程
    度屬較輕之一方，而得請求離婚。
  再徵之臺灣桃園地方法院九十年度婚字第三一三號離婚事件卷，被上訴人於九十
    年七月三日撤回起訴狀載明：「因被上訴人表示願痛改前非，而聲請人願給予一
    次機會‧‧‧」等語，是雖兩造間因年齡、生活、環境認知本有所差異，且個性
    、思想等差異，溝通不良，而起勃谿。然被上訴人為求彼此互相溝通、忍讓及家
    庭和諧，而撤回上揭訴訟，益見被上訴人還想維護這個婚姻。且本件上訴人並未
    舉證證明被上訴人確對其有何拒絕同居行為，況且上訴人自八十九年十月下旬離
    家出走，未將其行止告知被上訴人，迄今繼續狀態中，從未返家與上訴人共同生
    活，復未舉證證明其有不能同居之正當理由；或被上訴人有何拒絕其返家之情事
    ，有如前述，觀之上情，上訴人並非無責，而審酌兩造相處情形，並無法證明被
    上訴人應負較重之責。綜上所述，本件上訴人主張兩造間婚姻已生破綻，而顯無
    回復之希望，否則勉強維持婚姻之形式，反而會對雙方各自追求幸福生活之機會
    造成不必要之限制。認兩造個性不合，時生爭執，已無夫妻之情，進而分居，難
    謂應由夫妻之一方負責，上訴人據此提出離婚之請求等情，惟揆之前揭說明，上
    訴人既無法證明其僅係『責任較輕之一方』，且主張其事由非應由夫妻之一方負
    責者，不問雙方有責程度如何，雙方均得請求離婚，依前開說明，亦於法不合，
    是上訴人自不得逕以自己主觀之點，認兩造感情已無法回復，上訴人援民法第一
    千零五十二條第二項規定訴請判決離婚，揆諸首開說明，洵屬無據。
五、綜上所述，上訴人依民法第一千零五十二條第一項第五款、第二項，請求與被上
    訴人離婚，為無理由，原審據以駁回其請求，於法有據，本件上訴請求廢棄原判
    決併准其請求，為無理由，應予駁回。
六、本件事實已臻明確，兩造其餘之攻擊及防禦方法並不影嚮本件之判斷，不予一一
    調查審究，附此敘明。
據上論結：本件上訴為無理由，依民事訴訟法第四百六十三條、第三百八十五條第一
項前段、第四百四十九條第一項、第七十八條，判決如主文。
中      華      民      國    九十二    年      十      月      七      日
~B1家事法庭審判長法  官  童有德
~B2              法  官  翁芳靜
~B3              法  官  黃永泉
右為正本係照原本作成。
如對本判決上訴，須於收受判決送達後二十日內向本院提出上訴書狀，其未表明上訴
理由者，應於提出上訴後二十日內向本院提出上訴理由書(須按他造人數附具繕本)。
上訴時應提出委任律師或具有律師資格之人之委任狀；委任有律師資格者，另應附具
律師及格證書及釋明委任人與受任人有民事訴訟法第四百六十六條之一第一項但書或
第二項（詳附註）所定關係之釋明文書影本。
~B              書記官  林玉惠
中      華      民      國    九十二    年      十      月      七      日
附註：
民事訴訟法第四百六十六條之一（第一項、第二項）
對於第二審判決上訴，上訴人應委任律師為訴訟代理人。但上訴人或其法定代理人具
有律師資格者，不在此限。
上訴人之配偶、三親等內之血親、二親等內之姻親，或上訴人為法人、中央或地方機
關時，其所屬專任人員具有律師資格並經法院認為適當者，亦得為第三審訴訟代理人
。
                                                                        Ｈ


司法院資訊處製作；財團法人民間司法改革基金會備份。
